---
title: "DGEA_Method_comparison"
author: "Sophie.Alice"
date: "2026-07-09"
output: workflowr::wflow_html
editor_options:
  chunk_output_type: inline
---


# Setup

```{r, message=FALSE, warning = FALSE}
rm(list=ls())
gc()

library(readr)
library(dplyr)
library(ggplot2)
library(Seurat)
library(hdf5r)
library(scCustomize)
library(patchwork)
library(cowplot)
library(ggrepel)
library(workflowr)
library(scDblFinder)
library(clustree)
library(harmony)
library(speckle)
library(MAST)
library(tibble)
library(EnhancedVolcano)

library(ggarchery)
library(ggtangle)
library(clusterProfiler)
library(org.Hs.eg.db)
library(GO.db)
library(DOSE)
library(fgsea)
library(forcats)
library(SCpubr)
library(assertthat)
library(UCell)
library(DT)

library(ggforce) 
library(enrichplot)
library(ggrain)
library(edgeR)
library(limma)
```


# Get the Data

```{r, warning = FALSE}
path <- "/Users/sophiewagner/Desktop/USZ 25:26/Gabi_Project_Setup/Laila_MT_Project/Laila_MT_Project/RDS_Files/Post_Annotation.rds"
Data <- read_rds(path)
Data
Fibroblasts <- subset(Data, cell_type == "Cardiac Fibroblasts")
Idents(Fibroblasts) <- "orig.ident" 

custom_palette <- colorRampPalette(c("#005EA8", "#6DB335", "#FFD966", "#EDAAD2", "#9F1C67"))
gradient_colors3 <- custom_palette(6)
gradient_colors4 <- custom_palette(4)
```

## THIS is the exact same code. 

*SOPHIE CHANGES*:

Changing Variable names 

```{r, warning = FALSE}

metformin_cellranger <- Data

metformin_cellranger$Sample <- metformin_cellranger$orig.ident
metformin_cellranger$condition <- metformin_cellranger$orig.ident
table(metformin_cellranger$condition)
metformin_cellranger$condition <- dplyr::recode(metformin_cellranger$condition,
                                      "CMF_NC"       = "NC",
                                      "CMFHM_NC"      = "MET",
                                      "CMF_TGF"      = "TGF",
                                      "CMFHM_TGF"  = "MET_TGF")


```

*Cellranger*:

```{r}

Fibro_cellranger <- subset(metformin_cellranger, cell_type == "Cardiac Fibroblasts")

Idents(Fibro_cellranger) <- Fibro_cellranger$condition
```


# Fibro - 1 metoda - cellranger

```{r}

counts_fibro_cellranger <- GetAssayData(Fibro_cellranger, assay = "SCT", layer = "data")

# podział na grupy
cells_group1_fibro_cellranger <- WhichCells(Fibro_cellranger, idents = "NC")
cells_group2_fibro_cellranger <- WhichCells(Fibro_cellranger, idents = "MET")
cells_group3_fibro_cellranger <- WhichCells(Fibro_cellranger, idents = "TGF")
cells_group4_fibro_cellranger <- WhichCells(Fibro_cellranger, idents = "MET_TGF")

# procent ekspresji w każdej grupie
pct_group1_fibro_cellranger <- rowSums(counts_fibro_cellranger[, cells_group1_fibro_cellranger] > 0) / length(cells_group1_fibro_cellranger)
pct_group2_fibro_cellranger <- rowSums(counts_fibro_cellranger[, cells_group2_fibro_cellranger] > 0) / length(cells_group2_fibro_cellranger)
pct_group3_fibro_cellranger <- rowSums(counts_fibro_cellranger[, cells_group3_fibro_cellranger] > 0) / length(cells_group3_fibro_cellranger)
pct_group4_fibro_cellranger <- rowSums(counts_fibro_cellranger[, cells_group4_fibro_cellranger] > 0) / length(cells_group4_fibro_cellranger)

# filtr: ≥5% w jednej lub drugiej grupie

# Porównanie NC vs MET

genes_to_test_1_fibro_cellranger <- names(pct_group1_fibro_cellranger)[(pct_group1_fibro_cellranger >= 0.1) | (pct_group2_fibro_cellranger >= 0.1)]


# Porównanie TGF vs MET+TGF

genes_to_test_2_fibro_cellranger <- names(pct_group2_fibro_cellranger)[(pct_group2_fibro_cellranger >= 0.1) | (pct_group4_fibro_cellranger >= 0.1)]


# Porównanie NC vs TGF

genes_to_test_3_fibro_cellranger <- names(pct_group1_fibro_cellranger)[(pct_group1_fibro_cellranger >= 0.1) | (pct_group3_fibro_cellranger >= 0.1)]


```


## Now we create contrast and design matrix and estimate dispersion. After estimation we use these three outputs to fit them to general linear model

```{r, warning = FALSE}
# ----------------------------
# 1. Przygotowanie danych
# ----------------------------
# Załóżmy, że masz counts_matrix (raw counts) fibroblastów
# i metadata z kolumną 'condition' (np. NC, MET, TGF, MET_TGF)
counts_fibro_disp_cellranger <- as.matrix(GetAssayData(Fibro_cellranger, assay = "RNA", layer = "counts"))



# wektor grup (musisz mieć dokładnie tyle elementów, ile kolumn w counts)
group_fibro_cellranger <- factor(Fibro_cellranger$condition)

# stwórz DGEList
dge_fibro_cellranger <- DGEList(counts = counts_fibro_disp_cellranger, group = group_fibro_cellranger)

# projekt modelu
design_fibro_cellranger <- model.matrix(~0 + group_fibro_cellranger)
colnames(design_fibro_cellranger) <- levels(group_fibro_cellranger)


contrast_met_nc_fibro_cellranger <- makeContrasts(NC_vs_MET = MET - NC, levels = design_fibro_cellranger) 
contrast_met_tgf_fibro_cellranger <- makeContrasts(TGF_vs_MET_TGF = `MET_TGF` - TGF, levels = design_fibro_cellranger) 
contrast_tgf_nc_fibro_cellranger <- makeContrasts(NC_vs_TGF = TGF - NC, levels = design_fibro_cellranger)


# MET vs NC


dge_met_nc_fibro_cellranger <- dge_fibro_cellranger[rownames(dge_fibro_cellranger) %in% genes_to_test_1_fibro_cellranger, , keep.lib.sizes = FALSE]

dge_met_nc_fibro_cellranger <- estimateDisp(dge_met_nc_fibro_cellranger, design_fibro_cellranger)
fit_met_nc_fibro_cellranger <- glmQLFit(dge_met_nc_fibro_cellranger, design_fibro_cellranger)

qlf_met_nc_fibro_cellranger <- glmQLFTest(fit_met_nc_fibro_cellranger, contrast = contrast_met_nc_fibro_cellranger)

# MET_TGF vs TGF

dge_met_tgf_fibro_cellranger <- dge_fibro_cellranger[rownames(dge_fibro_cellranger) %in% genes_to_test_2_fibro_cellranger, , keep.lib.sizes = FALSE]
dge_met_tgf_fibro_cellranger <- estimateDisp(dge_met_tgf_fibro_cellranger, design_fibro_cellranger)
fit_met_tgf_fibro_cellranger <- glmQLFit(dge_met_tgf_fibro_cellranger, design_fibro_cellranger)

qlf_met_tgf_fibro_cellranger <- glmQLFTest(fit_met_tgf_fibro_cellranger, contrast = contrast_met_tgf_fibro_cellranger)

# TGF vs NC

dge_tgf_nc_fibro_cellranger <- dge_fibro_cellranger[rownames(dge_fibro_cellranger) %in% genes_to_test_3_fibro_cellranger, , keep.lib.sizes = FALSE]
dge_tgf_nc_fibro_cellranger <- estimateDisp(dge_tgf_nc_fibro_cellranger, design_fibro_cellranger)
fit_tgf_nc_fibro_cellranger <- glmQLFit(dge_tgf_nc_fibro_cellranger, design_fibro_cellranger)

qlf_tgf_nc_fibro_cellranger <- glmQLFTest(fit_tgf_nc_fibro_cellranger, contrast = contrast_tgf_nc_fibro_cellranger)

```

## We convert `glmLRT` function output to simple dataframes for each experiment:

```{r, warning = FALSE}

deg_met_nc_fibro_cellranger_method1 <- topTags(
    qlf_met_nc_fibro_cellranger,
    n = Inf
)$table %>%
  mutate(
    gene = rownames(.),
    avg_log2FC = logFC,
    t_like = sign(logFC) * sqrt(F)
  )

deg_met_tgf_fibro_cellranger_method1 <- topTags(
    qlf_met_tgf_fibro_cellranger,
    n = Inf
)$table %>%
  mutate(
    gene = rownames(.),
    avg_log2FC = logFC,
    t_like = sign(logFC) * sqrt(F)
  )



deg_tgf_nc_fibro_cellranger_method1 <- topTags(
    qlf_tgf_nc_fibro_cellranger,
    n = Inf
)$table %>%
  mutate(
    gene = rownames(.),
    avg_log2FC = logFC,
    t_like = sign(logFC) * sqrt(F)
  )


```


## Now we define schema how we will show volcano plot function and genes on it

```{r, warning = FALSE}
# ----------------------------
# 4. Volcano plot
# ----------------------------
volcano_plot <- function(df, title, logfc_cut = 0.5, fdr_cut = 0.05, top_n = 20) {
  
  df <- df %>%
    mutate(Significant = ifelse(FDR < fdr_cut & abs(avg_log2FC) > logfc_cut,
                                ifelse(avg_log2FC > 0, "Up", "Down"), "ns"))
  
  top_genes <- df %>%
    filter(Significant != "ns") %>%
    arrange(desc(abs(avg_log2FC))) %>%
    slice_head(n = top_n)
  
  ggplot(df, aes(x = avg_log2FC, y = -log10(FDR), customdata = gene)) +
    geom_point(aes(color = Significant), alpha = 0.5) +
    scale_color_manual(values = c("Up" = "red", "Down" = "blue", "ns" = "grey")) +
    geom_hline(yintercept = -log10(fdr_cut), linetype = "dashed", color = "black") +
    geom_vline(xintercept = c(-logfc_cut, logfc_cut), linetype = "dashed", color = "black") +
    geom_text_repel(data = top_genes, aes(label = gene), size = 3, max.overlaps = 20) +
    theme_classic() +
    labs(title = title, x = "log2 Fold Change", y = "-log10(FDR)")
}
```

## Lastly we run volcano function and save the csv


```{r, warning = FALSE}
# Wyświetlenie
p1_fibro_cellranger <- volcano_plot(deg_met_nc_fibro_cellranger_method1, "NC vs MAC")
p2_fibro_cellranger <- volcano_plot(deg_met_tgf_fibro_cellranger_method1, "TGF vs MAC+TGF")
p3_fibro_cellranger <- volcano_plot(deg_tgf_nc_fibro_cellranger_method1, "NC vs TGF")

library(patchwork)

p1_fibro_cellranger | p2_fibro_cellranger | p3_fibro_cellranger


fibroblast_deg_list <- list()

fibroblast_deg_list[["NC vs MAC"]] <- deg_met_nc_fibro_cellranger_method1
fibroblast_deg_list[["TGF vs MAC+TGF"]] <- deg_met_tgf_fibro_cellranger_method1
fibroblast_deg_list[["NC vs TGF"]] <- deg_tgf_nc_fibro_cellranger_method1


outputdir <- "/Users/sophiewagner/Desktop/USZ 25:26/Gabi_Project_Setup/Laila_MT_Project/Laila_MT_Project/RDS_Files"

saveRDS(fibroblast_deg_list, file = file.path(outputdir, "Fibro_DEG_Lists_method1.rds"))


```


################################################################# Method 2 exact same code


*Cellranger*:

```{r, warning = FALSE}
metformin_cellranger <- Data

metformin_cellranger$Sample <- metformin_cellranger$orig.ident

metformin_cellranger$condition <- metformin_cellranger$Sample

metformin_cellranger$condition <- dplyr::recode(metformin_cellranger$condition,
                                      "CMF_NC"       = "NC",
                                      "CMFHM_NC"      = "MET",
                                      "CMF_TGF"      = "TGF",
                                      "CMFHM_TGF"  = "MET_TGF")

# Check
table(metformin_cellranger$Sample, metformin_cellranger$condition)


Fibro_cellranger <- subset(metformin_cellranger, cell_type == "Cardiac Fibroblasts")


```


*Cellranger*:

```{r, warning = FALSE}
Idents(Fibro_cellranger) <- Fibro_cellranger$condition


set.seed(123)

Fibro_cellranger_pseudo <- Fibro_cellranger


Fibro_cellranger_pseudo@meta.data <- Fibro_cellranger_pseudo@meta.data %>%
  group_by(condition) %>%
  dplyr::mutate(pseudo_rep = sample(c("rep1", "rep2", "rep3"), dplyr::n(), replace = TRUE)) %>%
  ungroup()

# 2. Stworzenie nowej kolumny grupującej
Fibro_cellranger_pseudo$pseudobulk_id <- paste(Fibro_cellranger_pseudo$condition, Fibro_cellranger_pseudo$pseudo_rep, sep = "_")


# 1. Pobierz surowe zliczenia (raw counts)
counts_mat <- GetAssayData(Fibro_cellranger_pseudo, assay = "RNA", layer = "counts")

# 2. Pobierz informację o przypisaniu komórek do pseudo-replikatów
groups <- Fibro_cellranger_pseudo$pseudobulk_id

# 3. Agregacja (suma) przy użyciu wydajnej macierzy modelowej
# Tworzymy macierz binarną (komórka x pseudo_rep)
mm <- model.matrix(~ 0 + groups)
colnames(mm) <- levels(as.factor(groups))

# Mnożenie macierzy: zliczenia * macierz grup = sumy na grupę
# To jest matematyczny odpowiednik AggregateExpression
pb_counts_fibro_cellranger_pseudo <- counts_mat %*% mm

# 4. Naprawa nazw kolumn (usuwamy przedrostek "groups")
colnames(pb_counts_fibro_cellranger_pseudo) <- gsub("groups", "", colnames(pb_counts_fibro_cellranger_pseudo))

# Zamień na zwykłą macierz, jeśli edgeR tego wymaga
pb_counts_fibro_cellranger_pseudo <- as.matrix(pb_counts_fibro_cellranger_pseudo)

# Sprawdź podgląd
head(pb_counts_fibro_cellranger_pseudo)


```


## dla Fibro:

```{r, warning = FALSE}
# Przygotowanie metadanych dla nowej macierzy
pb_meta_fibro_cellranger_pseudo <- data.frame(
  sample_id = colnames(pb_counts_fibro_cellranger_pseudo)
) %>%
  mutate(condition = gsub("_rep.*", "", sample_id)) # Wyciąga NC, TGF, TNF
```

# to tylko jak chcesz edgeR:
```{r, warning = FALSE}
# Teraz możesz stworzyć DGEList dla edgeR
library(edgeR)
dge_pb_fibro_cellranger <- DGEList(counts = pb_counts_fibro_cellranger_pseudo, group = pb_meta_fibro_cellranger_pseudo$condition)
```



## dla Fibro:

```{r, warning = FALSE}

# Filtrowanie genów o niskiej ekspresji (bardzo ważne!)
# Funkcja filterByExpr automatycznie bierze pod uwagę wielkość grup
keep_fibro_cellranger <- filterByExpr(dge_pb_fibro_cellranger)
dge_pb_fibro_cellranger <- dge_pb_fibro_cellranger[keep_fibro_cellranger, , keep.lib.sizes = FALSE]

# Obliczanie czynników normalizacyjnych (TMM)
dge_pb_fibro_cellranger <- calcNormFactors(dge_pb_fibro_cellranger)


```



## Dla Fibro:

```{r, warning = FALSE}

# Tworzymy design matrix
design_pb_fibro_cellranger <- model.matrix(~ 0 + condition, data = pb_meta_fibro_cellranger_pseudo)
colnames(design_pb_fibro_cellranger) <- levels(as.factor(pb_meta_fibro_cellranger_pseudo$condition))

# Estymacja dyspersji (teraz zadziała, bo masz n=3 na grupę!)
dge_pb_fibro_cellranger <- estimateDisp(dge_pb_fibro_cellranger, design_pb_fibro_cellranger)
# Dopasowanie modelu QLF (Quasi-Likelihood - najbardziej rygorystyczny i polECSub1any dla pseudobulk)
fit_pb_fibro_cellranger <- glmQLFit(dge_pb_fibro_cellranger, design_pb_fibro_cellranger)


```



## Dla Fibro:

```{r, warning = FALSE}
colnames(design_pb_fibro_cellranger)
# Definicja kontrastów
contrasts_pb_fibro_cellranger <- makeContrasts(
  NC_vs_TGF = TGF - NC,
  TGF_vs_MET_TGF = MET_TGF - TGF,
  NC_vs_MET = MET - NC,
  levels = design_pb_fibro_cellranger
)

# --- 1. TGF vs NC ---
qlf_TGF_NC_fibro_cellranger <- glmQLFTest(fit_pb_fibro_cellranger, contrast = contrasts_pb_fibro_cellranger[,"NC_vs_TGF"])
dge_TGF_NC_fibro_cellranger <- topTags(qlf_TGF_NC_fibro_cellranger, n = Inf)$table %>% 
  mutate(gene = rownames(.), avg_log2FC = logFC)

# --- 2. MET_TGF vs TGF ---
qlf_MET_TGF_TGF_fibro_cellranger <- glmQLFTest(fit_pb_fibro_cellranger, contrast = contrasts_pb_fibro_cellranger[,"TGF_vs_MET_TGF"])
dge_MET_TGF_TGF_fibro_cellranger <- topTags(qlf_MET_TGF_TGF_fibro_cellranger, n = Inf)$table %>% 
  mutate(gene = rownames(.), avg_log2FC = logFC)

# --- 3. MET vs NC ---
qlf_MET_NC_fibro_cellranger <- glmQLFTest(fit_pb_fibro_cellranger, contrast = contrasts_pb_fibro_cellranger[,"NC_vs_MET"])
dge_MET_NC_fibro_cellranger <- topTags(qlf_MET_NC_fibro_cellranger, n = Inf)$table %>% 
  mutate(gene = rownames(.), avg_log2FC = logFC)

```

# Dodajemy wszędzie t-like

```{r, warning = FALSE}



# Dla Fibro

dge_MET_NC_fibro_cellranger$t_like <- sign(dge_MET_NC_fibro_cellranger$logFC) * sqrt(qlf_MET_NC_fibro_cellranger$table$F)


dge_MET_NC_fibro_cellranger$z_score <-
    zscoreT(
        dge_MET_NC_fibro_cellranger$t_like,
        df = qlf_MET_NC_fibro_cellranger$df.total
    )


dge_MET_TGF_TGF_fibro_cellranger$t_like <- sign(dge_MET_TGF_TGF_fibro_cellranger$logFC) * sqrt(qlf_MET_TGF_TGF_fibro_cellranger$table$F)


dge_MET_TGF_TGF_fibro_cellranger$z_score <-
    zscoreT(
        dge_MET_TGF_TGF_fibro_cellranger$t_like,
        df = qlf_MET_TGF_TGF_fibro_cellranger$df.total
    )


dge_TGF_NC_fibro_cellranger$t_like <- sign(dge_TGF_NC_fibro_cellranger$logFC) * sqrt(qlf_TGF_NC_fibro_cellranger$table$F)


dge_TGF_NC_fibro_cellranger$z_score <-
    zscoreT(
        dge_TGF_NC_fibro_cellranger$t_like,
        df = qlf_TGF_NC_fibro_cellranger$df.total
    )




```


## Now we define schema how we will show volcano plot function and genes on it

```{r, warning = FALSE}
# ----------------------------
# 4. Volcano plot
# ----------------------------
volcano_plot <- function(df, title, logfc_cut = 0.5, fdr_cut = 0.05, top_n = 20) {
  
  df <- df %>%
    mutate(Significant = ifelse(FDR < fdr_cut & abs(avg_log2FC) > logfc_cut,
                                ifelse(avg_log2FC > 0, "Up", "Down"), "ns"))
  
  top_genes <- df %>%
    filter(Significant != "ns") %>%
    arrange(desc(abs(avg_log2FC))) %>%
    slice_head(n = top_n)
  
  ggplot(df, aes(x = avg_log2FC, y = -log10(FDR), customdata = gene)) +
    geom_point(aes(color = Significant), alpha = 0.5) +
    scale_color_manual(values = c("Up" = "red", "Down" = "blue", "ns" = "grey")) +
    geom_hline(yintercept = -log10(fdr_cut), linetype = "dashed", color = "black") +
    geom_vline(xintercept = c(-logfc_cut, logfc_cut), linetype = "dashed", color = "black") +
    geom_text_repel(data = top_genes, aes(label = gene), size = 3, max.overlaps = 20) +
    theme_classic() +
    labs(title = title, x = "log2 Fold Change", y = "-log10(FDR)")
}
```

# Also volcano plots and save the DGE csv

```{r, warning = FALSE, fig.width=8, fig.height=7}
# Wyświetlenie
p1_fibro_cellranger <- volcano_plot(dge_MET_NC_fibro_cellranger, "NC vs MET")
p2_fibro_cellranger <- volcano_plot(dge_MET_TGF_TGF_fibro_cellranger, "TGF vs MET+TGF")
p3_fibro_cellranger <- volcano_plot(dge_TGF_NC_fibro_cellranger, "NC vs TGF")

library(patchwork)
#p1 | 
p1_fibro_cellranger | p2_fibro_cellranger | p3_fibro_cellranger


fibroblast_deg_list <- list()

fibroblast_deg_list[["NC vs MAC"]] <- dge_MET_NC_fibro_cellranger
fibroblast_deg_list[["TGF vs MAC+TGF"]] <- dge_MET_TGF_TGF_fibro_cellranger
fibroblast_deg_list[["NC vs TGF"]] <- dge_TGF_NC_fibro_cellranger


outputdir <- "/Users/sophiewagner/Desktop/USZ 25:26/Gabi_Project_Setup/Laila_MT_Project/Laila_MT_Project/RDS_Files"

saveRDS(fibroblast_deg_list, file = file.path(outputdir, "Fibro_DEG_Lists_method2.rds"))

```

